臺灣高等法院民事裁定　　　　　　　　　 96年度抗字第105號
　　抗　告　人
　　即債權　人　啟寶開發企業股份有限公司
　　法定代理人　甲○○
　　代　理　人　張慶宗律師
　　相　對　人
　　即債務　人　東方日星國際興業股份有限公司
　　法定代理人　乙○○
　　代　理　人　陸正康律師
上列當事人間聲請假處分事件，抗告人對於中華民國95年12月27
日臺灣新竹地方法院95年度裁全字第3013號所為裁定提起抗告，
本院裁定如下：
    主  文
原裁定廢棄。
抗告人提供新台幣貳億參仟零參拾伍萬元之擔保後，相對人不得
對於 新竹縣寶山鄉○○村○○路652號啟寶高爾夫球場之經營權
及其他一切管理行為。
相對人以新台幣貳億參仟零參拾伍萬元為抗告人供擔保後，得免
為或撤銷假處分。
聲請及抗告費用由相對人負擔。
    理  由
一、抗告人於原法院聲請及本件抗告意旨略以：
  (一)伊乃啟阜工程建設股份有限公司（下稱啟阜建設公司）之關
    係企業，啟阜建設公司持有伊之21.43%股份。啟寶高爾夫球
    場（下稱啟寶球場）之土地登記在有自耕能力之第三人名下
    ，惟實係由伊出資經營，詎伊之董事長甲○○與相對人實際
    負責人林德仁為取得啟寶球場經營權，乃於91年3月1日虛偽
    簽訂土地買賣契約書，由相對人以新台幣（下同）26億元購
    買啟寶球場及週邊土地，惟實際上未支付任何款項，以此方
    式掏空伊之全部資產。現啟寶球場由相對人經營，伊之董事
    長甲○○對此感到愧咎，乃於95年10月5 日向臺中地方法院
    檢察署自首，並對林德仁提出告發，冀望協助啟阜建設公司
    取回啟寶球場之經營權。相對人違法經營啟寶球場期間，持
    續掏空啟寶球場之收入，該球場於92年營業收入淨額81,513
    ,240 元， 94年營業收入淨額竟降至58,195,391元，95年上
    半年之損益表竟無營業收入淨額之記載，實際上啟寶球場營
    業收入均係存入相對人在新竹企銀及第一銀行之帳戶，據伊
    蒐集之資料可知：啟寶球場於95年6月8日至95年10月25日止
    之營業收入至少有7,577,427元， 全年營業收入淨額應高達
    5,000萬元以上，竟均去向不明。伊之總資產於89年7月26日
    為524,748,622元，每股淨值7.65元， 至94年底之資產淨值
    已成負數，尚有鉅額薪資、顧問費、稅金及其他支出，全係
    因相對人將啟寶球場侵吞，致伊無營業收入而受有重大損害
    甚明。若任令相對人繼續經營啟寶球場，該球場將完全遭掏
    空殆盡，而有禁止相對人經營之必要。
  (二)伊之董事長甲○○在95年10月5 日自首，伊即於95年11月16
    日提出本件聲請，並無任何遲延。本件定暫時狀態處分所爭
    執之法律關係為：聲請人與相對人於91年3月1日所土地買賣
    契約書虛偽簽訂，相對人以26億元向聲請人購買啟寶球場及
    週邊土地，係通謀意思表示，為無效。另相對人提出之91年
    3 月1日伊將啟寶球場經營權轉讓予相對人之協議書及91年6
    月30日追加委任經營協議書、94年11月15日之委任經營協議
    書，亦均係虛偽簽訂， 及抗告人之91年1月8日、2月20日之
    董事會及91年8 月14日之股東常會議事錄亦同屬偽造，若伊
    已將啟寶經營權轉讓予相對人，相對人為何主張受任經營？
    是本案訴訟係確認兩造間就啟寶經營權所為之法律行為均係
    通謀虛偽意思表示，為無效或不存在，藉以排除相對人對啟
    寶球場經營權及其他一切管理行為。啟寶球場大部分土地雖
    遭查封，另尚有10多公頃未查封，拍賣前仍可繼續使用，實
    際上球場迄今仍正常營運，有營運收入，伊若能取回經營權
    ，順利改善財務結構，可確保入會會員權益不致受損，益見
    應禁止相對人行使啟寶球場經營權及其他一切管理行為之必
    要。爰依民事訴訟法第538條第1項規定，聲請禁止相對人行
    使設在新竹縣寶山鄉○○村○○路652號 啟寶高爾夫球場之
    經營權及其他一切管理行為，以免伊受有難以回復之損害。
    且為擔保相對人因假處分可能受有難以補償之重大損害，願
    提供1000萬元作為擔保金，以代釋明等情。
    原裁定略以：啟寶球場之經營管理與兩造間土地買賣契約之
    成立生效無關，抗告人欲藉確定兩造間土地買賣契約書生效
    之本案訴訟，解決就啟寶球場經營權所定暫時狀態之假處分
    ，顯非正當，爰駁回抗告人之聲請云云。
二、相對人則以：(一)縱令抗告人主張協議書無效，為有理由者，
    因啟寶球場之經營主體係經抗告人向新竹縣政府聲請審查核
    准後變更為相對人，再送行政院體育委員會備查，是無論新
    竹縣政府或行政院體育委員會均不得依據經營權尚有爭執之
    法律關係，輕率准許再將球場經營主體變更為抗告人名義。
    則兩造將因假處分之存在，均不能合法經營啟實球場，可見
    抗告人不能藉由假處分營業利益之損害或急迫之危險。(二)抗
    告人如認伊經營啟寶對抗告人造成營業利益之損害，亦可於
    本案訴訟勝訴後請求伊賠償，並無定暫時狀態假處分之必要
    。(三)抗告人並非啟寶球場坐落土地之所有權人。且啟寶球場
    之土地現為債權人板信資產管理股份有限公司強制執行拍賣
    中，有新竹地方法院民事執行處函可稽，抗告人亦不曾以其
    為土地所有權人之身分提出異議。(四)於91年間，抗告人因連
    帶保證啟阜建設公司積欠銀行之大筆債務，而無力繼續經營
    球場，伊乃於91年3月1日向抗告人購買土地所有權，先支付
    2000萬元土地款，餘由抗告人理清土地權屬得以辦理過戶時
    ，扣除承接會員保證金、代墊清償銀行之債務、土地增值稅
    、遺產稅後，於完成過戶後將差額給付予抗告人。兩造並於
    91年3月1日簽訂委任經營協議書，由伊支付1000萬元購買球
    場之全部設備，再於91年6 月30日簽訂追加委任經營契約書
    ，由伊再支付150萬元予抗告人， 取得地下水井及水權。因
    抗告人之資產及帳戶早為債權銀行所查封，且已退票成為拒
    絕往來戶，因此均以抗告人之職員李鳳蓮於第一商業銀行竹
    南分行第00000000000號帳戶， 作為兩造間金錢往來之帳戶
    ，並為眾信會計師事務所於查核時所認定，伊已將上開2000
    萬元土地款、1150萬元設備及水權價款匯入該帳戶。(五)伊若
    因假處分而不能經營啟寶球場，將會受到會員求償保證金高
    達18億元之損害：伊受託經營啟寶球場迄今，不曾出售任何
    球場會員證，現行會員證係之前經營主體所出售，會員總數
    達1822人，總收取保證金高達18億8220萬元。因伊之前提出
    「新經營主體同意承受球場會員權利義務之切結書予新竹縣
    政府，俾憑以審查經營主體之變更案，因此啟寶球場一旦不
    能經營，會員必以行政院體育委員會備查之經營主體為求償
    對象，而會發生高達18億多債務之風險。(六)抗告人至93年止
    ，其負債已高於資產，淨值比已為-28.07%， 有會計師簽證
    節錄明細及本來告可稽，可見抗告人有營運球場之事實上困
    難等語抗辯，聲明：抗告駁回。
三、按於爭執之法律關係，為防止發生重大之損害或避免急迫之
    危險或有其他相類之情形而有必要時，得聲請為定暫時狀態
    之處分，前項裁定，以其本案訴訟能確定該爭執之法律關係
    者為限， 民事訴訟法第538條第1項、第2項定有明文。又就
    爭執之法律關係定暫時狀態，雖非以保全強制執行為目的之
    保全程序，但亦非確定之訴訟程序，故聲請定暫時狀態之權
    能，於該程序僅能形式審查其是否存在，不得實體審認該權
    能是否存在。
四、本件有無爭執之法律關係？
  (一)抗告人主張：啟寶球場為伊所出資經營，兩造間於91年3月1
    日簽訂之「土地買賣契約書」，約定由相對人以26億元購買
    啟寶球場及週邊之土地，係抗告人之董事長甲○○與相對人
    實際負責人林德仁虛偽簽訂；另相對人提出其有經營權之91
    年3月1日「委任經營協議書」，91年6 月30日「委任經營協
    議書（追加）」、94年11月15日協議書等文件，亦均係虛偽
    簽訂，為無效一節，業據提出兩造間土地買賣契約書、甲○
    ○自首暨告發狀為證（原法院卷聲證五、六）。
  (二)相對人則以：91年3月1日土地買賣契約有效存在，相對人已
    支付第1期款2,000萬元予抗告人，因抗告人未取得土地之所
    有權，土地現又遭第三人聲請拍賣，則其依買賣契約約定應
    給付第2期款之條件尚未成就， 為使球場會員權益不受影響
    ，兩造因而於91年3月1日另簽訂「委任經營協議書」，由抗
    告人委任相對人經營啟寶球場；其後再於94年11月15日簽立
    「協議書」，由抗告人將啟寶球場之經營權轉讓予相對人，
    上開歷程亦經抗告人91 年度第1、2、3次董事會議決議、91
    年8 月14日90年度股東常會決議等情，亦據提出委任經營協
    議書、委任經營協議書（追加）、協議書及抗告人91年度第
    1、2、3次董事會議事錄、90 年度股東常會議事錄等件在卷
    （原法院卷相證一、二、三、五-八）。
  (三)依上所陳，可見兩造對於91年3月1日土地買賣契約書、91年
    3月1日委任經營協議書、91 年6月30日委任經營協議書（追
    加）及94年11月15日（經營讓與）協議書等契約真正及有效
    與否，各執一詞，堪認兩造間就土地買賣、委任經營及經營
    讓與等法律關係多所爭執，則抗告人欲提起確認兩造間就啟
    寶經營權所為之法律行為均係通謀虛偽意思表示，為無效或
    不存在之本案訴訟，以資解決，即無不合。
五、本件有無定暫時狀態之必要？
  (一)按有爭執之法律關係有定暫時狀態之必要，係指有防止發生
    重大損害或避免急迫之危險或有其他相類之情形者而言。本
    件抗告人主張：啟寶球場原由伊經營，於92年度球場營業高
    達81,513,240元，94年度營業收入為58,195,391元，因啟寶
    球場現由相對人經營，致伊喪失營運收入，受有重大損害一
    節，業據提出抗告人92年度財務報表、94年營業事業所得稅
    結算申報書為憑（原法院聲證九、十），再參以抗告人於92
    、93 年度經減資後股本僅有225,000元，亦有相對人提出抗
    告人87-93 年度財務簽證報表節錄可參（本院卷第68頁）。
    因相對人經營啟寶球場有其繼續性，該球場之營業收入對於
    抗告人而言有舉足輕重之影響，因認抗告人就其主張若無啟
    寶球場之營業收入，會發生重大損害，已盡其釋明之責，則
    本件有定暫時狀態之必要，是相對人所辯：抗告人可於本案
    訴訟勝訴後再請求賠償，抗告人並無經營啟寶球場之財力，
    故本件無假處分之必要云云，均非可採。
  (二)至於相對人辯稱：抗告人並非啟寶球場坐落土地之所有權人
    ，伊已將2000萬元土地款、1150萬元設備及水權價款匯入抗
    告人之信託帳戶等節，均屬兩造本案訴訟之實體事項，非本
    件假處分程序所得審究。相對人另以：伊若因假處分而不能
    經營啟寶球場，將會受到會員求償保證金云云，惟相對人係
    因假處分而無法經營球場，有不可歸責事由；且會員是否向
    相對人求償，尚在未定之數，亦非本件假處分程序所得考量
    之事項。
六、承上開說明，應認抗告人為本件定暫時狀態之假處分聲請，
    因其已就有爭執之法律關係及假處分之必要盡釋明之責，為
    有理由，應予准許。又抗告人雖就請求及假處分之原因予以
    釋明，法院亦得命抗告人供擔保後為假處分，此觀民事訴訟
    法第538條之4準用第533條規定甚明，又法院定擔保金額而
    為准許假處分之裁定者，該項擔保係備供債務人因假處分所
    受損害之賠償。
    本院審酌：抗 告人 自陳：啟寶球場於92年度之營業收入為
    81,513,240元， 94年度之營業收入為58,195,391元，95年6
    月8日至10月25日（4月又18天，即4.6月）之營業收入為7,5
    77,427元，有抗告人92年度財務報表、94年度營業事業所得
    稅結算申報書及啟寶球場收入日報表足憑（原法院聲證九、
    十、十二），可得估計啟寶球場於95年度之營業收入為19,7
    67,201元（7,577,427÷4.6x12 = 19,767,201，元以下四捨
    五入，下同），則依卷附資料據以計算啟寶球場之年營業收
    入為53,158,611元【（81,513,240+58,195,391+19,767,201
     ）÷3=53,158,611】。 而抗告人提起之本案訴訟，參考各
    級法院辦案期限實施要點規定：第一、二、三審通常程序審
    判案件之期限依序為1年4個月、2年、1年，則兩造間本案訴
    訟之審理期限需4年4個月，作為相對人因本件假處分無法經
    營啟寶球場致無法收取球場營業收入之時間，則相對人於本
    案訴訟期間所受到之損害約為230,353,981元【53,158,611x
    (4+4/12)= 230,353,981】，取其整數為2億3,0 35萬元，作
    為相對人因抗告人聲請本件假處分所受損害之擔保金額，以
    維兩造當事人之權益。
七、末按除別有規定外，關於假處分之規定，於定暫時狀態之處
    分準用之，假處分所保全之請求，得以金錢之給付達其目的
    ，或債務人將因假處分而受難以補償之重大損害，或有其他
    特別情事者，法院始得於假處分裁定內，記載債務人供所定
    金額之擔保後免為或撤銷假處分，民事訴訟法第538條之4準
    用第536條第1項規定甚明。查抗告人之本件請求係因其經營
    權受有損害，並非不能以金錢之給付達其目的，而相對人目
    前已介入經營，必因抗告人聲請本件假處分，致無法收取球
    場營業收入而受有相當損害，故本院權衡利益衡平原則，依
    上開民事訴訟法第538條之4準用第536條第1項規定，亦諭知
    相對人提供上開金額之擔保免為或撤銷假處分，以符公允。
八、綜上所述，抗告人聲請本件定暫時狀態之假處分，為有理由
    ，並酌定抗告人提供本案訴訟期間相對人可能因假處分而遭
    受之損害金額2億3,035萬元為擔保金；且斟酌相對人因假處
    分而可能遭受重大損害，亦諭知供上開數額之擔保免為或撤
    銷假處分。原法院未予詳查，逕行駁回抗告人之聲請，尚有
    未洽，抗告人提起抗告，指摘原裁定不當，為有理由，爰予
    廢棄裁定如主文第二、三項所示。
九、據上論結：本件抗告為有理由， 依民事訴訟法第492條、第
    95條、第78條，裁定如主文。
中　　華　　民　　國　　96　　年　　4　　月　　30 　　日
                    民事第一庭
                        審判長法　官  張耀彩
　　　　  　　　　　　　      法　官　盧彥如
　　　　　  　　　　　　      法　官　林金吾
正本係照原本作成。
本裁定除以適用法規顯有錯誤為理由，並經本院許可外，不得再
抗告。如提起再抗告，應於收受後10日內委任律師為訴訟代理人
向本院提出再抗告狀。並繳納再抗告費新台幣１千元。
中　　華　　民　　國　　96　　年　　4 　　月　　30　　日
                              書記官  張淑芳
